【裁判字號】    99,交聲,165
【裁判日期】    990524
【裁判案由】    違反道路交通管理處罰條例聲明異議
【裁判全文】
臺灣新竹地方法院交通事件裁定  99年度交聲字第165號
原處分機關  交通部公路總局新竹區監理所新竹市監理站
異  議  人
即受處分人  甲○○
上列異議人即受處分人因違反道路交通管理處罰條例案件，對交
通部公路總局新竹區監理所新竹市監理站於民國99年3月5日，以
竹監新三字第裁51-E00000000號違反道路交通管理事件裁決書所
為之處分聲明異議，本院裁定如下：
    主  文
原處分撤銷。
甲○○汽車駕駛人，駕駛汽車經測試檢定酒精濃度超過規定標準
，壹年內不得考領普通重型機車駕駛執照，並應接受道路交通安
全講習。
    理  由
一、按受處分人，不服主管機關所為之處分，得於接到裁決書之
    翌日起20日內，向管轄地方法院聲明異議；又交通法庭認為
    聲明異議有理由者，應以裁定將原處分經聲明異議部分撤銷
    ，並自為裁定，道路交通管理處罰條例第87條第1 項、道路
    交通案件處理辦法第20條分別定有明文。
二、按汽車駕駛人飲用酒類或其他類似物後其吐氣所含酒精濃度
    超過每公升0.25毫克以上，不得駕車；又汽車駕駛人，駕駛
    汽車經測試檢定有酒精濃度超過規定標準者，處新臺幣（下
    同）15,000元以上60,000元以下罰鍰，並當場移置保管該汽
    車及吊扣其駕駛執照一年；汽車駕駛人違反本條例規定，應
    受吊扣駕駛執照處分，於汽車駕駛人係無駕駛執照駕車者，
    在所規定最長吊扣期間內，不得考領駕駛執照；又汽車駕駛
    人有第35條第1 項規定之情形者，應接受道路交通安全講習
    ，此分別為道路交通安全規則第114 條第2 款、道路交通管
    理處罰條例第35條第1 項第1 款、第67條第6 項及第24條第
    1 項第2 款定有明文。
三、原處分意旨略以：異議人甲○○於民國98年5 月19日凌晨1
    時28分許，駕駛車牌號碼BMY-330 號重型機車，行經新竹市
    ○○路○ 段與華北路口時，為新竹市警察局第三分局香山派
    出所員警攔檢稽查，經警方檢測其呼氣所含酒精濃度達每公
    升1.32毫克，以異議人有違反道路交通管理處罰條例第35條
    第1 項第1 款規定之事實掣單舉發，原處分機關乃依行政罰
    法第26條及前揭道路交通管理處罰條例規定，裁處吊扣普通
    小型車駕駛執照12個月，另依同條例第24條第1 項第2 款之
    規定施以道路交通安全講習（裁決書漏載第24條第1 項第2
    款）。前揭裁決書於99年3 月11日寄存送達於牛埔郵局後，
    異議人於99年3 月22日聲明異議。
四、聲明異議意旨略以：伊係駕駛普通重型機車被查獲，而非駕
    駛普通小型車，裁處吊扣普通小型車駕駛執照顯有錯誤，爰
    聲明請求撤銷原處分等語。
五、經查：
（一）異議人之酒後駕車係一個交通違規行為，有關其該違規行
      為處罰效果之吊扣駕駛執照與施以道路交通安全講習等，
      係依據同一法律規定（即道路交通管理處罰條例第35條第
      1 項、第24條第1 項第2 款）所為之處罰，其處罰方式雖
      有二種，但實際上為單一處分，無法割裂，與該項交通違
      規行為是否存在亦均無從分離，法院於審理時，應先確定
      異議人是否確有交通違規行為事實，再決定原處分機關所
      適用之法律有無錯誤。從而，異議人於聲明異議狀雖僅記
      載就吊扣駕駛執照部分聲明異議，其餘處罰部分並未提及
      ，惟該施以道路交通安全講習部分，與其交通違規行為是
      否存在既無從分離，法院自應全部予以審理，合先敘明（
      臺灣高等法院98年法律座談會第23號提案研討結果同此見
      解）。
（二）本件異議人於98年5 月19日凌晨1 時28分許，駕駛車牌號
      碼BMY-330 號普通重型機車，行經新竹市○○路○ 段與華
      北路口時，有汽車駕駛人駕駛汽車經測試檢定有酒精濃度
      超過規定標準之行為，因而經新竹市警察局第三分局香山
      派出所警員，以異議人有違反道路交通管理處罰條例第35
      條第1 項第1 款規定之事實掣單舉發等情，為異議人所不
      爭執，且有酒精測定紀錄表、汽機車駕駛人酒後生理協調
      平衡檢測紀錄表、刑法第185 條之3 案件測試觀察紀錄表
      各1 紙在偵查卷可稽，此外復有新竹市警察局竹市警交字
      第E00000000 號舉發通知單及交通部公路總局新竹區監理
      所新竹市監理站竹監新三字第裁51-E00000000號違反道路
      交通管理事件裁決書各1 紙在卷足稽（見本院卷第8 至9
      頁），從而堪認異議人駕駛前揭車輛確有於上開時地，有
      汽車駕駛人駕駛汽車經測試檢定有酒精濃度超過規定標準
      之事實無訛。
（三）關於吊扣小型車駕駛執照12個月部分：
    1.按道路交通管理處罰條例第35條第1 項僅規定「吊扣其駕
      駛執照一年」，並未明定其駕駛執照之種類，則有關吊扣
      、吊銷駕駛執照處分效力與執行方式之法令依據，當係依
      據道路交通管理處罰條例第68條規定，而該條業於94年12
      月14日修正公布，並自95年3 月1 日施行。修正前之道路
      交通管理處罰條例第68條原規定：「汽車駕駛人，因違反
      本條例及道路交通安全規則之規定，受吊扣或吊銷駕駛執
      照處分時，吊扣或吊銷其持有各級車類之駕駛執照」，其
      立法意旨在於違規行為對道路交通秩序之維持及道路交通
      安全已生較大之影響，故規定吊扣或吊銷其持有各級車類
      之駕駛執照，以限制其繼續駕車行駛道路之權利，其係屬
      駕駛行為之限制，並不因所持駕駛執照種類不同而有所差
      異。惟因考量原條文將違法或違規駕駛人所持有各級車類
      之駕駛執照一併吊銷或吊扣，失之過酷，對於人民工作與
      生活影響過鉅，有違比例原則，經與交通部協商後，乃將
      其中「受吊扣處分者，吊扣其持有各級車類之駕駛執照」
      部分之規定刪除，則修正後道路交通管理處罰條例第68條
      之規定，既已刪除「吊扣」等字，而僅餘「吊銷」等字，
      依「明示其一，排除其他」之法理，該條應係明示排除「
      吊扣駕駛執照處分時，吊扣其持有各級車類之駕駛執照」
      之規定，而僅餘「吊銷駕駛執照處分時，始吊銷其持有各
      級車類之駕駛執照」之規定，而限縮修正前條文之適用範
      圍。循此以觀，駕駛人違反道路交通管理處罰條例第35條
      第1 項第1 款之規定而受吊扣駕駛執照處分時，依修正後
      同法第68條規定並參照其修正意旨，應僅得吊扣違規或違
      法當時駕駛車類之駕駛執照，否則將造成同一違規或違法
      行為，因受處分人持有駕駛執照種類之不同，而異其處分
      之結果。
    2.查異議人之違規行為係發生於98年5 月19日，自應依修正
      後之道路交通管理處罰條例第68條裁處。而修正後道路交
      通管理處罰條例第68條之規定，既將「吊扣」等字刪除，
      是依前開說明，駕駛人受吊扣駕駛執照處分時，不再吊扣
      其持有各級車類之駕駛執照，故原處分機關於作成吊扣駕
      駛執照處分時，應就行為人所應吊扣之駕駛執照種類予以
      限定，始符合依法行政原則。是依前述異議人依法所受之
      處分應為限制其駕駛普通重型機車之權利，而本件異議人
      係持有小型車駕駛執照，其普通重型機器腳踏車駕駛執照
      於90年10月22日遭逕行註銷後，迄今並未重新考領等情，
      有交通部公路總局新竹區監理所新竹市監理站99年4 月9
      日竹監新字第0990003070號函、99年3 月25日竹監新字第
      0990002605號函暨所附之違反道路交通管理事件受處分人
      不服裁決聲明異議案件意見書各1 份在卷足稽（見本院卷
      第2 至4 、19至24頁），是異議人自無普通重型機器腳踏
      車駕駛執照可供吊扣，若原處分機關因異議人無普通重型
      機器腳踏車駕駛執照可供吊扣，而逕行吊扣異議人之小型
      車駕駛執照，此舉顯已逾越修正後道路交通管理處罰條例
      第68條之規範意涵及範圍，同時將剝奪異議人駕駛小型車
      之權利，對異議人之工作權造成極大之損害，原處分機關
      未審酌新修正之法律規定，而作成吊扣異議人小型車駕駛
      執照之處分，即非適法。
    3.又行政行為，採取之方法所造成之損害不得與欲達成目的
      之利益顯失均衡，行政程序法第7 條第3 款定有明文及行
      政罰法第18條意旨可參。查原處分機關於本件異議人無普
      通重型機器腳踏車駕駛執照可供吊扣時，吊扣其小型車駕
      駛執照以代之，雖可達成限制駕駛人繼續駕駛普通重型機
      車行駛之目的，惟亦同時造成限制駕駛人繼續駕駛小型車
      等車類行駛之結果，所造成之損害（異議人喪失繼續駕駛
      小型車之權利）已與欲達成目的（限制異議人駕駛普通重
      型機車，以預防酒後駕駛普通重型機車所造成之危險）之
      利益顯失均衡。再行政行為，非有正當理由，不得為差別
      待遇，行政程序法第6 條亦有明文。查駕駛普通重型機車
      與駕駛小型車對於用路安全之危險性有高低之別，是監理
      機關就不同等級車輛給予不同管理及監督，以符合實際需
      求，從而，異議人雖無普通重型機器腳踏車駕駛執照，而
      擁有小型車駕駛執照之資格，惟其於酒後駕駛普通重型機
      車時，所造成用路安全之危險性，與僅擁有普通重型機器
      腳踏車駕駛執照所造成之危險性並無任何不同，惟一般擁
      有普通重型機器腳踏車駕駛執照者，於酒後駕車時，僅吊
      扣其普通重型機器腳踏車駕駛執照，而本件異議人其所造
      成之危險性並未因而不同，業如前述，卻須剝奪其小型車
      駕駛執照之資格，顯然係就相同案件為不同之處理。是原
      處分機關裁處異議人「吊扣普小駕駛執照12個月，並應接
      受道路交通安全講習」之「吊扣普小駕駛執照12個月」，
      顯然違反行政法上處罰法定原則、不當聯結禁止原則、比
      例原則、平等原則，而有得為撤銷之原因。
    4.準此，依現行道路交通管理處罰條例第68條之規定，異議
      人因有違反道路交通管理處罰條例之情形，而應受吊扣駕
      駛執照處分時，僅吊扣異議人違規或違法當時所駕駛車類
      之駕駛執照即為已足，不得再對異議人吊扣其持有其他各
      類車輛之駕駛執照。本件異議人係違規酒後騎乘普通重型
      機車，自僅能吊扣其普通重型機器腳踏車駕駛執照，此本
      應由主管機關利用電腦資料處理或在小型車駕駛執照註記
      或其他方式，吊扣異議人普通重型機器腳踏車駕駛執照，
      惟異議人係持用小型車駕駛執照於酒後無照駕駛普通重型
      機車，而異議人之普通重型機器腳踏車駕駛執照於90年10
      月22日遭逕行註銷後，迄今並未重新考領等情，業已如前
      述，是異議人並未持有普通重型機器腳踏車駕駛執照供吊
      扣，揆諸道路交通管理處罰條例第67條第6 項之規定，對
      該吊扣駕駛執照之處罰，應裁處以禁止其在所規定最長吊
      扣期間內（依同條例第35條第1 項第1 款規定，吊扣駕照
      最長期間為1 年），不得考領普通重型機器腳踏車駕駛執
      照，詎原處分機關竟仍對異議人裁處吊扣小型車駕駛執照
      之處分，於法即有違誤（臺灣高等法院99年度交抗字第50
      9 、626 、628 號裁定同此見解）。
    5.至異議人持用小型車駕駛執照於酒後駕駛普通重型機車之
      行為，除成立首揭道路交通管理處罰條例第35條第1 項第
      1 款之違規外，復構成同條例關於無照駕駛之交通違規部
      分，應由舉發及裁決機關參酌行政罰法第24條第1 項前段
      之意旨，另為適法之處理，併此敘明。
（四）關於道路交通安全講習部分：
      至於原處分依道路交通管理處罰條例第24條第1 項第2 款
      之規定（漏載），另對異議人裁處施以道路交通安全講習
      部分，異議人雖未於聲明異議狀中明確陳明對此部分裁罰
      之意見，惟此部分處分係原處分機關基於前開單一之違規
      行為所為處分之一部，異議人對於其中之罰鍰既已表明不
      服之旨，自應認其已對該案之處分全部聲明不服，本院自
      應併予審究。揆諸前開規定及說明，此部分之處分係屬罰
      鍰以外之其他種類行政罰，係屬為達成遏止酒後駕車之不
      法行為，維護道路交通用路權人之安全法益等行政目的所
      必要之不利處分，因兼具維護公共秩序之作用，是原處分
      機關就此部分之併予裁處，於法並無不合。
六、綜上所述，異議人確有於前揭時間、地點，飲酒後駕駛重型
    機車之違規行為，原處分機關依前揭道路交通管理處罰條例
    第24條第1 項第2 款之規定，裁處異議人施以道路交通安全
    講習之其他種類行政裁罰部分，於法並無不合。惟原處分機
    關未考量現行道路交通管理處罰條例第68條修正規定與內涵
    ，不得吊扣異議人現尚有效之其他各級駕駛執照，仍裁處吊
    扣異議人「普通小型車駕駛執照」，即有違誤，另未考量異
    議人並未持有普通重型機器腳踏車駕駛執照及道路交通管理
    處罰條例第67條第6 項之規定，亦難認為允洽，且因本件酒
    後駕車為一個交通違規行為，吊扣駕駛執照及施以道路交通
    安全講習部分無從區分，從而，應認異議人提起本件異議為
    有理由，本院自應將原處分撤銷，自為裁罰如主文第2 項所
    示，以期適法。
七、據上論結，應依道路交通案件處理辦法第20條前段，裁定如
    主文。
中    華    民    國    99    年    5     月    24    日
                  交通法庭法  官  王子謙
以上正本證明與原本無異。
如不服本裁定，應於裁定送達後5日內向本院提出抗告狀。
中    華    民    國    99    年    5     月    24    日
                          書記官  陳弘明

司法院資訊處製作；財團法人民間司法改革基金會備份。
